臺灣高雄地方法院刑事判決
111年度金訴字第228號
公  訴  人  臺灣高雄地方檢察署檢察官
被      告  賴泓至




選任辯護人  林小燕律師(法扶律師)
上列被告因詐欺等案件，經檢察官提起公訴（110年度偵字第127
17號），本院判決如下：
    主  文
賴泓至幫助犯三人以上共同冒用公務員名義詐欺取財罪，處有期
徒刑伍月。
    事  實
賴泓至知悉真實姓名年籍不詳綽號「小賴」之成年人為詐欺集團
成員，可預見依「小賴」指示匯款，所匯款項可能遭詐欺集團成
員作為犯罪工具使用，仍基於幫助犯三人以上共同冒用公務員名
義詐欺取財及一般洗錢罪之不確定故意，接續於附表一編號1、2
匯款時間，分別以附表一編號1所示帳號匯款，及利用不知情之
楊子立以附表一編號2所示帳號協助匯款之方式，將附表一編號1
、2匯款金額匯入廖騰瑜申設之中華郵政帳號00000000000000號
帳戶(下稱廖騰瑜帳戶)。嗣廖騰瑜、高嘉靖（其2人犯行，業經
法院判決確定）、「小賴」及其他真實姓名年籍不詳之詐欺集團
成年成員，基於三人以上共同冒用公務員名義詐欺取財及一般洗
錢罪之犯意聯絡，推由該集團成員冒用檢察官、警察名義，分別
於民國109年12月1日10時30分許、109年12月7日11時50分許，以
電話向陳金好佯稱：因勞保遭盜用，金管會要監管伊的財產云云
，致陳金好陷於錯誤；另由廖騰瑜、高嘉靖分別依「小賴」指示
，將前述款項用於購買高鐵車票、支付計程車資，而於109年12
月1日、109年12月7日前往附表二所示地點；另由高嘉靖於附表
二所示時、地，收受附表二所示陳金好誤信上情而依集團成員指
示交付之款項得手後再交予廖騰瑜，廖騰瑜再依「小賴」之指示
，將前揭款項放置於臺灣高鐵桃園站之廁所內，復由不詳之詐欺
集團成員前去拿取廖騰瑜放置之贓款，而遮斷金流以掩飾、隱匿
前述犯罪所得之去向並逃避國家追訴、處罰。
    理  由
一、以下所引證據均經當事人同意有證據能力（院二卷第73頁）
    ，為求精簡，不予贅述。
二、事實認定：
㈠、上開事實，業據被告賴泓至於審理時坦承不諱（院二卷第76
    頁），核與證人廖騰瑜於警詢及本院審理時（警卷第1-3、7
    -9頁、院二卷第133-145頁）；楊子立於偵訊時（偵卷第113
    -114頁）；高嘉靖、（即告訴人）陳金好於警詢時（警卷第
    20-22、34-37頁）證述情節大致相符，並有監視器畫面截圖
    資料（警卷第39、54-63頁）、告訴人合作金庫商業銀行帳
    戶存摺封面暨內頁（警卷第41-42反頁）、中華郵政帳戶客
    戶歷史交易清單（警卷第68頁）、附表一編號1所示帳戶之
    開戶基本資料（警卷第65頁）、車號000-0000號自用小客車
    之車輛詳細資料報表（警卷第74頁）在卷可稽，足認被告之
    任意性自白與事實相符。
㈡、參諸證人廖騰瑜於本院審理中證述：我是透過綽號「小賴」
    之人招募加入詐欺集團，從事詐欺取財犯行時，都是以通訊
    軟體Facetime與「小賴」聯繫，我曾經當面見過「小賴」，
    也曾多次以Facetime與「小賴」聯繫，經我當庭辨識後，從
    外貌及聲音來判斷，被告並非與我認識的「小賴」等語（院
    二卷第142-145頁）。是被告除前述以匯款方式幫助「小賴
    」、廖騰瑜、高嘉靖遂行前述犯行外，尚無證據足認被告有
    參與其他與本案犯行有關之構成要件行為；又依廖騰瑜未曾
    與被告見面或聯繫，亦未由其與「小賴」間之聯繫得知尚有
    被告存在一節以觀，亦無積極證據足認被告有透過「小賴」
    ，而就本案犯罪與實行犯罪之廖騰瑜、高嘉靖形成間接之犯
    意聯絡之情事。從而，本案事證明確，被告犯行堪以認定，
    應依法論科。
三、論罪：　　
㈠、刑事訴訟法第300條所謂變更法條，係指罪名之變更而言。若
    僅行為態樣有正犯、從犯之分，或既遂、未遂之分，即無庸
    引用刑事訴訟法第300條變更起訴法條（最高法院101年度台
    上字第3805 號刑事判決意旨參照）。共同正犯之意思聯絡
    ，雖不以數人間直接發生者為限，亦包括間接聯絡者在內。
    然如甲係分別邀約乙、丙分別為不同之犯罪行為，則甲就其
    分別與乙、丙二人所共同實行之犯罪，固分別均為共同正犯
    ，然乙、丙二人間，則僅就其與甲共同實行之犯罪行為，負
    共同正犯之責，究不得謂乙對甲、丙間之犯罪行為或丙對甲
    、乙間之犯罪行為，仍屬有犯意聯絡及行為分擔，而令負共
    同正犯之責（最高法院96年度台上字第4519號刑事判決意旨
    參照）。
㈡、被告除以匯款方式幫助「小賴」將前往收取款項所需之交通
    費用交予廖騰瑜，幫助廖騰瑜、高嘉靖遂行前述犯行外，未
    參與實行犯罪構成要件，且無證據證明被告與前揭詐騙集團
    有何詐欺取財、洗錢之犯意聯絡，業經本院認定如前。是核
    被告所為，係犯刑法第30條第1項前段、第339條之4第1項第
    1款、第2款、洗錢防制法第14條第1項之幫助三人以上共同
    冒用公務員名義詐欺取財及一般洗錢罪。被告如附表一所示
    匯款行為，均係受「小賴」所託，匯至同一金融帳戶，且匯
    款時間相距不遠，應論以接續犯之一行為。被告以此接續之
    一行為，同時幫助「小賴」、廖騰瑜、高嘉靖等人犯前述三
    人以上共同冒用公務員名義詐欺取財及一般洗錢罪，為想像
    競合犯，應從一重之幫助三人以上共同冒用公務員名義詐欺
    取財罪處斷。起訴意旨認被告犯行應予分論併罰，容有誤會
    。
㈢、起訴意旨雖認被告應論以共同正犯，然被告並未參與實行犯
    罪構成要件，亦無證據足認與本案實行犯罪之「小賴」、廖
    騰瑜、高嘉靖等人具有犯意聯絡，是依其參與情節，應論以
    幫助犯一節，已如前述。而此部分僅屬行為態樣為正犯、從
    犯之區別，揆諸前述判決意旨，無庸變更起訴法條。又起訴
    意旨雖另以被告於109年11月間參與詐欺集團，認被告涉犯
    組織犯罪防制條例第3條第1項後段之參與犯罪組織罪嫌。惟
    被告曾因109年11月間參與詐欺集團之犯行，經臺灣臺北地
    方法院110年度訴字第115號刑事判決以參與犯罪組織罪論處
    ，該案嗣因被告提起上訴後復撤回上訴而告確定一情，有該
    案判決書及臺灣高等法院被告前案紀錄表在卷可稽（院二卷
    第79、159-160頁），足認起訴意旨所指被告參與犯罪組織
    之犯行，業經判決確定。此部分本應依刑事訴訟法第302條
    第1款規定諭知免訴，惟起訴意旨認此部分與前述本院論罪
    科刑部分，具有想像競合犯之裁判上一罪關係，爰不另為免
    訴之諭知。
四、量刑：
㈠、處斷刑範圍：
  1.被告基於幫助犯三人以上共同冒用公務員名義詐欺取財及一
    般洗錢罪之不確定故意而匯款供本案詐騙集團成員遂行前述
    詐欺取財、洗錢犯行，情節較正犯輕微，爰依刑法第30條第
    2 項之規定，按正犯之刑減輕之。
　2.洗錢防制法第16條第2 項
  ⑴一行為而觸犯數罪名者，應論以想像競合犯，並從一重處斷
    。而行為人符合想像競合犯之輕罪所設偵、審中自白得減輕
    其刑之規定者，因想像競合犯為科刑上一罪，法律規定「從
    一重處斷」。是若重罪部分無該減刑規定之適用，自不得依
    該規定減刑，惟於輕罪部分，如已資為從輕量刑依據，即於
    法無違（最高法院110年度台上字第5409號刑事判決意旨參
    照）。
  ⑵被告於審理中就一般洗錢犯行自白，合於洗錢防制法第16條
    第2 項減刑規定，雖因被告犯行同時成立較重之三人以上共
    同冒用公務員名義詐欺取財罪，而應依該罪處斷，而無從依
    洗錢防制法第16條第2 項規定減刑，然仍得將此部分量刑事
    實作為從輕量刑之依據。
  3.刑法第59條
  ⑴刑事審判旨在實現刑罰權之分配的正義，故法院對有罪被告
    之科刑，應符合罪刑相當之原則，使輕重得宜，罰當其罪，
    以契合社會之法律感情，故刑法第57條明定科刑時應審酌一
    切情狀，尤應注意該條所列10款事項以為科刑輕重之標準，
    並於同法第59條賦予法院以裁量權，如認犯罪之情狀可憫恕
    ，認科以最低度刑仍嫌過重者，得酌量減輕其刑，俾使法院
    就個案之量刑，能斟酌至當。是該條所謂犯罪之情狀，乃泛
    指與犯罪相關之各種情狀，亦包含同法第57條所定10款量刑
    斟酌之事項。
  ⑵被告於審理中已自白全部犯行，並積極與告訴人達成調解一
    情，有本院調解筆錄在卷可佐（院二卷第173頁）。本院審
    酌被告犯後坦承全部犯行，並積極與告訴人達成調解，承諾
    賠償告訴人因本案所受之部分財產損害等情，參以被告於本
    案亦符合洗錢防制法第16條第2項所定減刑要件，及參與本
    案犯罪之情節係以幫助「小賴」匯款而協助交付交通費用，
    而非提供對於詐欺、洗錢犯罪而言較為核心之犯罪工具，認
    縱科以刑法第339條之4第1項第1款、第2款所定最低度刑有
    期徒刑1年仍嫌過重，爰依刑法第59條規定酌減其刑。
  ⑶依刑法第59條酌減其刑屬刑法總則之減輕，法定本刑不變，
    是若法定刑非最重本刑為5 年以下有期徒之罪，縱依刑法第
    59條酌減其刑，而為6 月以下有期徒刑之宣告，仍不得易科
    罰金，併此敘明（最高法院109年度台上字第2938號刑事判
    決意旨參照）。
㈡、宣告刑：
    爰以行為人之責任為基礎，並審酌被告以匯款方式協助提供
    詐欺集團犯罪工具，使前述詐欺集團成員用作向被害人收取
    被害款項之交通費用，用於收取告訴人受騙而交付之款項，
    遮斷詐騙集團犯罪所得之金流，以逃避國家追訴、處罰，使
    素不相識之告訴人受有如附表二所示金額之損害，並增加偵
    查機關追訴前述詐騙集團成員之困難，所為誠屬不該。惟念
    及被告犯後於審判中坦承犯行，並積極與告訴人達成調解，
    另於調解內容承諾賠償告訴人所受部分損害，足認被告犯後
    已有相當悔悟之意思，兼衡被告於審理中自陳之學歷、工作
    經驗、家庭經濟狀況（院二卷第154頁，涉及隱私，不予詳
    載），及被告於調解程序中向告訴人承諾出監後，希望可以
    透過工作收入，依調解內容按期履行對告訴人應負之賠償責
    任等一切情狀，量處如主文所示得易服社會勞動之刑，希望
    被告如能因此免除縮短在監服刑期間，能確實依照調解內容
    儘速賠償告訴人之損害，並記取教訓努力復歸社會避免重蹈
    覆轍（本案被告所犯罪名最重本刑非5年以下，不符刑法第4
    1條第1項所定易科罰金要件，然本案宣告刑為有期徒刑6 月
    以下，尚符合依刑法第41條第3 項規定易服社會勞動之要件
    ）。末本案並無證據證明被告有犯罪所得可資沒收或追徵，
    故起訴意旨此部分所認，亦有誤會，併此敘明。
據上論斷，應依刑事訴訟法第299條第1項前段，判決如主文。
本案經檢察官李賜隆起訴，檢察官翁誌謙到庭執行職務。
中　　華　　民　　國　　111 　年　　10　　月　　21　　日
                  刑事第八庭  審判長  法  官  林英奇
　　　　　　　　　　　　　　　　　　　法  官  黃傳堯
　　　　　　　　　　　　　　　　　　　法  官  何一宏
以上正本證明與原本無異。
如不服本判決應於收受送達後20日內向本院提出上訴書狀，並應
敘述具體理由；如未敘述上訴理由者，應於上訴期間屆滿後20日
內向本院補提理由書（均須按他造當事人之人數附繕本）「切勿
逕送上級法院」。
中　　華　　民　　國　　111 　年　　10　　月　　21　　日
　　　　　　　　　　　　　　　　　   書記官  陳建志
附錄本案論罪科刑法條：
《洗錢防制法第14條第1項》
有第二條各款所列洗錢行為者，處7年以下有期徒刑，併科新臺
幣5百萬元以下罰金。
《中華民國刑法第339條之4》
犯第339條詐欺罪而有下列情形之一者，處1年以上7年以下有期
徒刑，得併科1百萬元以下罰金：
一、冒用政府機關或公務員名義犯之。
二、三人以上共同犯之。
三、以廣播電視、電子通訊、網際網路或其他媒體等傳播工具，
    對公眾散布而犯之。
前項之未遂犯罰之。　　　　　　　　　　　　　　　　　 
附表一：
編號 戶名 金融機構 帳號 匯款時間（民國） 匯款金額（新臺幣） 1 賴泓志 第一商業銀行 000-00000000000號 109年12月1日1時50分49秒 10,000元 2 楊子立 中國信託商業銀行 000000000000號（起訴書記載有誤，應予更正） 109年12月7日8時3分35秒 11,000元 
附表二：
編號 時間（民國） 地點 款項（新臺幣） 1 109年12月1日14時30分許至15時許 高雄市○○區○○路00號「基煌衛浴」前 560,000元 2 109年12月7日14時至15時許 高雄市○○區○○路00號 860,000元